ACORDAO-COMPLETO-2570277

ACÓRDÃO 246/2023 ATA 6/2023 - PLENÁRIO

VISTOS, relatados e discutidos estes autos de revisão de ofício de ato de aposentadoria, registrado tacitamente em 3/5/2021,
ACORDAM os Ministros do Tribunal de Contas da União, reunidos em sessão do Plenário, diante das razões expostas pelo Relator, com fundamento no art. 71, inciso III, da Constituição Federal e nos arts. 1º, inciso V, 39, inciso II, e 45 da Lei 8.443/1992, c/c o art. 260, § 2°, do Regimento Interno, em:
9.1. rever de ofício o ato de aposentadoria de interesse da sra. Marlucia da Silva Santos para considerar ilegal a concessão, com negativa de registro, cancelando, em consequência, o registro tácito anteriormente verificado;
9.2. dispensar o ressarcimento das quantias indevidamente recebidas, em boa-fé, pela interessada, consoante o Enunciado 106 da Súmula de Jurisprudência deste Tribunal;
9.3. determinar ao Tribunal Regional do Trabalho da 11ª Região que:
9.3.1. faça cessar, no prazo de 15 (quinze) dias, contado a partir da ciência desta deliberação, os pagamentos decorrentes do ato impugnado, sob pena de responsabilidade solidária da autoridade administrativa omissa, consoante disposto nos arts. 71, inciso IX, da Constituição Federal e 262 do Regimento Interno desta Corte;
9.3.2. exclua da remuneração da interessada quaisquer pagamentos alusivos ao reajuste de 13,23%, indevidamente associado à Lei 10.698/2003;
9.3.3. dê ciência desta deliberação à interessada, alertando-a de que o efeito suspensivo proveniente da interposição de eventuais recursos, caso não providos, não a exime da devolução dos valores indevidamente percebidos após a notificação;
9.3.4. envie a esta Corte de Contas, no prazo de 30 (trinta) dias, por cópia, comprovante de que a sra. Marlucia da Silva Santos teve ciência desta deliberação;
9.4. determinar à AudPessoal que:
9.4.1. proceda à imediata instauração de tomada de contas especial, para identificação dos responsáveis e quantificação do dano, com vistas ao ressarcimento dos valores pagos à sra. Marlucia da Silva Santos, a partir do mês de março de 2018, a título de "VPI 13,23%";
9.4.2. verifique, no âmbito do TRT-11, se outros servidores foram beneficiados com pagamentos irregulares do reajuste de 13,23% (Lei 10.698/2003) , posteriormente a março de 2018, e, em caso positivo, se foram adotadas pelo tribunal as providências cabíveis com vistas ao saneamento da falha e à restituição do indébito; 
9.5. esclarecer à unidade de origem, com supedâneo no art. 262, § 2º, do Regimento Interno, que a concessão considerada ilegal poderá prosperar mediante a emissão e o encaminhamento a este Tribunal de novo ato concessório, escoimado das irregularidades apontadas nestes autos.

Revisão de ofício de ato de aposentadoria registrado tacitamente.

Tribunal Regional do Trabalho da 11ª Região.

3. Interessada: Marlucia da Silva Santos (XXX.640.342-XX).

13.1. Ministros presentes: Bruno Dantas (Presidente), Walton Alencar Rodrigues, Benjamin Zymler (Relator), Augusto Nardes, Aroldo Cedraz e Antonio Anastasia.
13.2. Ministro-Substituto convocado: Augusto Sherman Cavalcanti.
13.3. Ministros-Substitutos presentes: Marcos Bemquerer Costa e Weder de Oliveira.

BENJAMIN ZYMLER

Adoto como relatório, com os ajustes de forma pertinentes, a instrução elaborada no âmbito da Unidade de Auditoria Especializada em Pessoal (AudPessoal) , a qual contou com a anuência dos dirigentes da unidade técnica e do representante do Ministério Público nos autos:
"INTRODUÇÃO
1.	Trata-se de ato inicial de concessão de aposentadoria a Marlucia da Silva Santos, ex-servidora do Tribunal Regional do Trabalho da 11ª Região/AM e RR. 
2.	O ato foi submetido, para fim de registro, à apreciação do Tribunal de Contas da União (TCU) , de acordo com o art. 71, inciso III, da Constituição Federal. O cadastramento e a disponibilização ao TCU ocorreram por intermédio do Sistema de Apreciação e Registro de Atos de Admissão e Concessões, na forma dos arts. 2º, caput e incisos I a VI, e 4º, caput, da Instrução Normativa-TCU 78/2018.
HISTÓRICO
3.	O presente ato foi considerado tacitamente registrado em 3/5/2021 pelo Acórdão 2498/2022-TCU-Primeira Câmara, relatado pelo Ministro Jorge Oliveira (peça 9) , que determinou ainda que a Sefip adote os procedimentos destinados à revisão de ofício da deliberação, observando o disposto no subitem 9.2.3 do Acórdão 122/2021-TCU-Plenário, de relatoria do Ministro Walton Alencar Rodrigues, durante a qual deve ser avaliada, entre outros pontos, a legalidade do pagamento da vantagem pecuniária individual da Lei 10.698/2003.
4.	Cumprindo o citado acórdão, a Sefip encaminhou oitiva à ex-servidora (peça 12) , que dela tomou ciência (peça 13) , mas não se manifestou.
EXAME TÉCNICO
5.	Com efeito, o presente ato foi disponibilizado ao TCU em 3/5/2016 (peça 3) , já tendo transcorrido mais de 5 (cinco) anos.
6.	Conforme exame desta Unidade Técnica em instrução semiautomática (peça 5) , o ato ora em análise recebeu proposta de ilegalidade e negativa de registro em face do pagamento de parcelas de VPNI de quintos/décimos incorporados após 8/4/1998, com proposta para transformação das VPNIs em parcela compensatória a ser absorvida por quaisquer reajustes futuros, consoante decidido pelo STF no âmbito do RE 638.115/CE.
7.	Em relação a esta irregularidade, vale ressaltar que a rubrica VPNI de quintos/décimos já foi transformada em parcela compensatória, consoante se verifica no contracheque (peça 7) . Sendo assim, não se faz necessária qualquer determinação a respeito dessa pendência na presente instrução.
8.	Ainda naquela instrução (peça 5) , foi constatado o pagamento da parcela 'VPI 13,23% - INATIVOS (Vantagem de caráter geral - VPI (13,23% e 12,23%) ) ', no valor de R$ 562,71. Porém, como o gestor de pessoal informou no ato que 'a rubrica deixou de fazer parte da folha de pagamento a partir da decisão da RCL 14872', bem como esta parcela não constava mais no contracheque atual, esta Sefip considerou a pendência solucionada.
9.	Todavia, observou o MPTCU, em seu parecer (peça 8) , que ainda consta no contracheque da inativa o pagamento da rubrica 'MENSALIDADE ANAJUSTRA - VPI 13,23%', no valor de R$ 664,91 (peça 7) .
10.	Sobre o pagamento da citada rubrica o entendimento do TCU é no sentido de que não há amparo legal para a conversão da vantagem pecuniária individual (VPI) instituída pela Lei 10.698/2003, em reajuste equivalente ao percentual (13,23%) que essa vantagem representou sobre o menor vencimento básico da Administração Pública Federal no momento de publicação da lei, conforme se observa a seguir.
CONVERSÃO DA VANTAGEM PECUNIÁRIA INDIVIDUAL (VPI) , INSTITUÍDA PELA LEI 10.698/2003, EM REAJUSTE EQUIVALENTE AO PERCENTUAL (13,23%) 
11.	A questão relativa à extensão administrativa do reajuste de 13,23% aos servidores públicos federais, em decorrência da aplicação da Lei 10.698/2003, que instituiu vantagem pecuniária individual de R$ 59,87 aos servidores públicos civis da Administração Federal direta, autárquica e fundacional, foi apreciada e julgada pelo Plenário desta Corte de Contas.
12.	Com efeito, por meio do Acórdão 849/2017-TCU-Plenário, da relatoria do Ministro Bruno Dantas, este Tribunal indeferiu pedidos formulados por seus próprios servidores de conversão da vantagem pecuniária individual, instituída pela Lei 10.698/2003, em um índice relativo ao percentual que essa vantagem representou sobre o menor vencimento básico da administração pública federal no momento de publicação daquela norma (13,23%) , a título de reajuste geral de vencimentos, por ausência de amparo no ordenamento jurídico.
13.	O voto condutor da referida decisão dispõe as seguintes diretrizes:
	' (...) 
7. Muito embora os pareceres convirjam no sentido da possibilidade de conversão da VPI em percentual, convém ressaltar, de imediato, que essa questão foi objeto de recentes deliberações por parte do Supremo Tribunal Federal, todas convergindo no sentido de que tal medida desrespeita o princípio da reserva legal, bem assim o disposto na Súmula Vinculante 37 da Excelsa Corte, conforme bem tratado na Reclamação 14.872, apreciado por sua Segunda Turma em sessão de 31/5/2016, cuja ementa foi lavrada nos seguintes termos:
'Reclamação. 2. Direito Administrativo. 3. Servidores públicos. 4. Incorporação da vantagem referente aos 13,23%. Lei 10.698/2003. 5. Ações que visam à defesa do texto constitucional. O julgador não está limitado aos fundamentos jurídicos indicados pelas partes. Causa petendi aberta. 6. Órgão fracionário afastou a aplicação do dispositivo legal sem observância do art. 97 da CF (reserva de plenário) . Interpretação conforme a Constituição configura claro juízo de controle de constitucionalidade. Violação à Súmula Vinculante n. 10. 7. É vedado ao Poder Judiciário conceder reajuste com base no princípio da isonomia. Ofensa à Súmula Vinculante 37. 8. Reclamação julgada procedente.'
8. Com efeito, essa intelecção tem sido sucessivamente adotada quando o tema é alçado à Corte Suprema, a exemplo das decisões monocráticas proferidas nos seguintes processos: Rcl 23.563/SP, Rel. Min. Gilmar Mendes; Rcl 23.712/SC, Rel. Min. Gilmar Mendes; Rcl 23.888-MC/PE, Rel. Min. Roberto Barroso; Rcl 24.014-MC/SC, Rel. Min. Marco Aurelio; Rcl 24.270-MC/DF, Rel. Min. Teori Zavascki; Rcl 24.271-MC/DF, Rel. Min. Roberto Barroso; Rcl 24.272-MC/DF, Rel. Min. Celso de Mello; Rcl 24.273-MC/DF, Rel. Min. Celso de Mello; Rcl 24.467-MC/DF, Rel. Min. Celso de Mello; Rcl 24.523-MC-SE, Rel. Min. Celso de Mello; MS 34.169/DF, Rel. Min Cármen Lúcia.
9. A propósito, cumpre destacar que a sobredita compreensão não representou inovação no âmbito do STF, conforme bem retrata a decisão adotada nos autos do Ag. Reg. no Recurso Extraordinário 638.428/PB, relatado pelo Ministro Luiz Fux em sessão da Primeira Turma de 20/9/2011, ocasião em que foi lapidada a seguinte ementa:
'AGRAVO REGIMENTAL NO RECURSO EXTRAORDINÁRIO. ADMINISTRATIVO. SERVIDORES PÚBLICOS FEDERAIS. REVISÃO GERAL ANUAL. VANTAGEM PECUNIÁRIA INDIVIDUAL. EXAME DE NORMA INFRACONSTITUCIONAL. LEI Nº 10.698/03. IMPOSSIBILIDADE DO JUDICIÁRIO CONCEDER AUMENTO REMUNERATÓRIO. SÚMULA 339 DO STF.
 (...) 
3. Ao Poder Judiciário é vedado conceder aumento a servidores públicos ou a militares com fundamento no princípio da isonomia, uma vez que não possui atribuição legislativa. Súmula 339 do STF, verbis: 'Não cabe ao Poder Judiciário, que não tem função legislativa, aumentar vencimentos de servidores públicos sob fundamento de isonomia'. Precedentes: RE 630.768-AgR, primeira turma, Rel. Min. Cármen Lúcia, Dje de 07/04/11, e RE 524.020-AgR, segunda turma, Rel. Min Gilmar Mendes, Dje de 15/10/10.
4. Agravo regimental não provido.'
10. Impõe-se mencionar, ainda, que, no âmbito do Supremo Tribunal Federal, há proposta de súmula vinculante tratando dessa questão, com o exato intuito de impedir novas decisões administrativas ou judiciais favoráveis à conversão da VPI, nos seguintes termos (Proposta de Súmula Vinculante 128, DJe 90/2017, 2 de maio de 2017, p. 21) :
'É inconstitucional a concessão, por decisão administrativa ou judicial, do chamado reajuste de 13,23% aos servidores públicos federais, ante a falta de fundamento legal na Lei 10.698/2003 e na Lei 13.317/2016.'
11. Nesse cenário, tenho por superado o argumento basilar no sentido de que a jurisprudência dominante estaria a favor da possibilidade de conversão do valor fixo em percentual. Também é digno de nota que, nos órgãos que concederam o percentual administrativamente, a última notícia que se tem é de que os pagamentos encontram-se suspensos, muito provavelmente em face da decisão proferida pelo STF nos autos da referida Reclamação 14.872, que determinou ao Tribunal Superior do Trabalho, aos Tribunais Regionais do Trabalho e ao Conselho Superior da Justiça do Trabalho que suspendessem imediatamente o pagamento da rubrica em forma de percentual.
12. De igual modo, ficam fragilizadas as considerações da Conjur/TCU no sentido de que o STF, em ao menos duas ocasiões, entendeu viável a superação do enunciado que hoje compõe a Súmula Vinculante 37 da Excelsa Corte (antiga Súmula 339) , porquanto diversos são os precedentes do próprio STF confirmando que a conversão da VPI em percentual não encontra guarida no ordenamento vigente.
13. Aliás, um dos precedentes em que o referido enunciado teria sido superado diz respeito ao caso em que o STF reconheceu que os servidores civis e militares faziam jus ao índice de 28,86%, índice inicialmente concedido apenas às graduações superiores das Forças Armadas por força das Leis 8.622/1993 e 8.627/1993. Isso porque os reajustes ali tratados foram caracterizados como revisão geral, de modo que deveriam ter sido observados os atributos estatuídos no art. 37, inciso X, da Constituição Federal, ou seja, sempre na mesma data e sem distinção de índices.
14. De fato, a Lei 8.622/1993 dispunha expressamente sobre a revisão geral da remuneração dos servidores públicos, conforme se extrai de sua ementa. Por sua vez, a Lei 8.627/1993, em seu art. 1º, informa que seu objetivo era especificar a forma como se daria o reposicionamento já previsto na Lei 8.622/1993. Ocorre que as tabelas de reenquadramento estabelecidas naquelas normas proporcionaram reajustes díspares aos servidores, de modo que, diferentemente dos 100% originalmente previstos no art. 1º da Lei 8.622/1993, as graduações superiores das Forças Armadas teriam sido contempladas com 128,86%. Essa circunstância ocasionou a demanda das demais categorias funcionais pela diferença de 28,86%, uma vez que as aludidas normas tratavam, inequivocamente, de revisão geral anual.
15. De forma diversa, em nenhum momento a Lei 10.698/2003 menciona que ali se cuida de revisão geral. Ao contrário, as razões expostas pelos Ministérios do Planejamento e da Fazenda para elaboração daquele projeto de lei são todas no sentido de que o reajuste em forma de parcela fixa seria proposital e teria por objetivo reduzir as distorções salariais existentes no serviço público, senão vejamos:
'A presente proposta visa a reduzir a distância entre os valores da menor e da maior remuneração, por intermédio da instituição de vantagem pecuniária individual, no valor fixo de R$ 59,87 (cinqüenta e nove reais e oitenta e sete centavos) , que, por ser o mesmo para todos os níveis, classes, padrões e categorias existentes, representará uma primeira aproximação entre esses valores, tendo como resultados ganhos inversamente proporcionais aos obtidos desde 1998. Embora tenha como destinatários os servidores públicos civis ativos, inativos e pensionistas dos Poderes Executivo, Legislativo e Judiciário da União, das autarquias e fundações públicas federais, à semelhança das vantagens instituídas pelo art. 2º da Lei nº 7.706, de 21 de dezembro de 1988, pelo art. 9º da Lei nº 8.178, de 1º de março de 1991, os seus efeitos serão mais significativos no âmbito do Poder Executivo, tendo em vista as disparidades das tabelas de vencimentos existentes nos Três Poderes.'
16. Note-se, inclusive, que o art. 2º da Lei 10.698/2003 estabelece que, sobre a VPI ali instituída, incidirão as revisões gerais e anuais de remuneração dos servidores públicos federais, o que ratifica sua natureza de vantagem pecuniária, e não de reajuste em caráter geral. Aliás, não é demais rememorar que, no mesmo dia de publicação da Lei 10.698/2003, concedendo a VPI, foi publicada a Lei 10.697/2003, que efetivamente dispôs acerca do reajuste geral da remuneração dos servidores públicos federais, no índice único de 1%.
17. Vista a questão sob esse prisma, não há, a meu ver, como confundir o conteúdo das Leis 10.697/2003 e 10.698/2003, delineadas de maneira tão distinta, a primeira concedendo um reajuste linear de caráter geral e a segunda instituindo uma vantagem pecuniária de valor fixo. Em outras palavras, não seria razoável, lógica ou juridicamente, admitir que elas estranhamente produzissem o mesmo efeito financeiro, qual seja, o de um percentual incidente sobre a remuneração dos servidores do TCU.
18. Em relação à alegada ausência de competência do Presidente da República para submeter projeto de lei que altere a remuneração dos servidores do TCU, à exceção do reajuste geral, creio que essa questão não se mostra relevante para solução do presente feito. Num contexto em que claramente a intenção do legislador não foi conceder um reajuste geral anual, mas reduzir disparidades entre os servidores públicos, parece-me que o vício de iniciativa da norma não seria suficiente para justificar a transmudação da VPI em reajuste geral anual. Diante disso e das reiteradas manifestações do STF no sentido da inviabilidade de conversão da VPI em percentual, tenho para mim que, caso fosse caracterizado o vício de iniciativa, seria forçoso reconhecer que, a rigor, a VPI que não tem caráter de revisão geral somente poderia ter sido instituída em favor dos servidores vinculados ao Poder Executivo Federal, cujas remunerações são fixadas ou alteradas mediante lei de iniciativa privativa do Presidente da República. A inconstitucionalidade recairia, portanto, não na concessão de uma parcela de valor fixo, mas na sua outorga aos servidores dos outros Poderes, aí incluídos os servidores do TCU.
19. Delineado esse esquadro normativo e jurisprudencial, resta reforçada minha compreensão no sentido de ser inviável o pedido de conversão da vantagem pecuniária individual instituída pela Lei 10.698/2003 em um percentual relativo ao menor vencimento básico da administração pública federal no momento de publicação dessa norma, de modo a fazê-lo incidir sobre a remuneração dos servidores do TCU, o que conduz à rejeição dos pleitos formulados.
 (...) '
14.	Portanto, o pagamento da rubrica 'MENSALIDADE ANAJUSTRA - VPI 13,23%', no valor de R$ 664,91, é irregular, cabendo determinação ao Tribunal Regional do Trabalho da 11ª Região/AM e RR para que exclua a referida parcela dos proventos da inativa.
15.	Vale registrar que, conforme decidido no Acórdão 122/2021-TCU-Plenário, relatado pelo Ministro Walton Alencar Rodrigues, os atos registrados tacitamente mas que contenham algum tipo de ilegalidade e cujos prazos para revisão de ofício encontram-se em curso, poderão ser submetidos aos procedimentos de revisão de ofício, com fulcro no art. 54 da Lei 9.784/1999, c/c o art. 260, § 2º, do Regimento Interno do TCU. No caso do presente ato, far-se-á essa revisão de ofício do registro tácito, pois o ato está há menos de 10 (dez) anos no TCU.
....................................................................................................................................................................
CONCLUSÃO
17.	Em razão do exposto, e tendo em vista as análises realizadas no ato inicial de aposentadoria de Marlucia da Silva Santos, esta Unidade Técnica considera que o ato em tela deve ser considerado ilegal, mediante a revisão de ofício do Acórdão 2498/2022-TCU-Primeira Câmara, em razão do pagamento indevido da rubrica 'MENSALIDADE ANAJUSTRA - VPI 13,23%', no valor de R$ 664,91, cabendo determinação ao Tribunal Regional do Trabalho da 11ª Região/AM e RR para que exclua a referida parcela dos proventos da inativa.
PROPOSTA DE ENCAMINHAMENTO
18.	Ante o exposto, e com base nos arts. 71, inciso III, da Constituição Federal; 1º, inciso V, e 39, incisos I e II, da Lei 8.443/1992; 1º, inciso VIII, 260, §§ 1º, 2º e 4º, do Regimento Interno do Tribunal de Contas da União, propõe-se: 
a) o encaminhamento do processo à Secretaria das Sessões para sorteio de novo relator;
b) rever de ofício o Acórdão 2498/2022-TCU-Primeira Câmara, de modo a considerar ILEGAL e recusar registro ao ato inicial de concessão de aposentadoria de Marlucia da Silva Santos;
c) dispensar a devolução dos valores indevidamente recebidos até a data da ciência do acórdão que vier a ser proferido, com base no Enunciado 106 da Súmula da Jurisprudência do TCU; 
d) determinar ao Tribunal Regional do Trabalho da 11ª Região/AM e RR, com base nos arts. 45 da Lei 8.443/1992, e 4º, inciso I, da Resolução-TCU 315/2020, que: 
d.1) faça cessar os pagamentos decorrentes do ato impugnado, excluindo a rubrica 'MENSALIDADE ANAJUSTRA - VPI 13,23%', no valor de R$ 664,91, comunicando ao TCU, no prazo de quinze dias, as providências adotadas, nos termos dos arts. 262, caput, do Regimento Interno do TCU e 8º, caput, da Resolução-TCU 206/2007; 
d.2) cadastre novo ato, livre da irregularidade apontada, submetendo-o ao TCU no prazo de trinta dias, nos termos dos arts. 262, § 2º, do Regimento Interno do TCU e 19, § 3º, da Instrução Normativa-TCU 78/2018; 
d.3) informe à inativa o teor do acórdão que vier a ser prolatado, encaminhando ao TCU, no prazo de trinta dias, comprovante da data de ciência pela interessada, nos termos do art. 4º, § 3º, da Resolução-TCU 170/2004, alertando-a de que o efeito suspensivo proveniente de eventual interposição de recurso junto ao TCU não o exime da devolução dos valores indevidamente percebidos após a notificação, em caso de não provimento desse recurso."
É o relatório.

não há.

Procurador Marinus Eduardo De Vries Marsico.

APOSENTADORIA. REGISTRO TÁCITO. INCLUSÃO, NOS PROVENTOS, DE "QUINTOS" DE FUNÇÃO COMISSIONADA EXERCIDA POSTERIORMENTE À EDIÇÃO DA LEI 9.624/1998. PAGAMENTO DE VALOR EQUIVALENTE AO ÍNDICE DE 13,23%, IMPROPRIAMENTE ASSOCIADO À LEI 10.698/2003. ILEGALIDADE. NEGATIVA DE REGISTRO. INCIDÊNCIA, NO TOCANTE AOS "QUINTOS", DA MODULAÇÃO DE EFEITOS ESTABELECIDA PELO SUPREMO TRIBUNAL FEDERAL NO RECURSO EXTRAORDINÁRIO 638.115. DETERMINAÇÕES.

APOSENTADORIA (APOS)

Unidade de Auditoria Especializada em Pessoal (AudPessoal).

Em exame, a aposentadoria da sra. Marlucia da Silva Santos, ex-servidora do Tribunal Regional do Trabalho da 11ª Região (TRT-11) .
2.	O ato foi registrado tacitamente em 3/5/2021, nos termos da tese de repercussão geral fixada pelo Supremo Tribunal Federal (STF) no Recurso Extraordinário (RE) 636.553. 
3.	Nada obstante, verificou-se, mais tarde, que o título apresentava duas possíveis irregularidades, a saber:
	a) inclusão, nos proventos, de "quintos/décimos" de funções comissionadas (FC) exercidas em período posterior ao advento da Lei 9.624/1998; e
	b) inclusão de rubrica alusiva ao reajuste de 13,23%, indevidamente deduzido da Lei 10.698/2003.
4.	Nessas circunstâncias, foi instaurado o procedimento de revisão de ofício.
5.	Regularmente instada a se manifestar a respeito (peças 12 e 13) , para defesa de seus interesses, a sra. Marlucia da Silva Santos não se pronunciou nos autos.
6.	Instruindo o feito, a Unidade de Auditoria Especializada em Pessoal (AudPessoal) propugna a negativa de registro do ato, salientando que os "quintos/décimos" em excesso já foram convertidos em parcela compensatória, nos termos definidos pelo STF no RE 638.115. Quanto ao reajuste de 13,23%, sugere que se determine à origem sua supressão e que se aplique a súmula 106 em relação às parcelas já percebidas pela interessada.
7.	O Ministério Público, em cota singela, põe-se de acordo.
8.	Em linhas gerais, acompanho os pareceres técnicos.
9.	Segundo informam os autos, a sra. Marlucia da Silva Santos teve incluídos, em seu benefício previdenciário, 6/10 de FC-4 e 2/10 de FC-5 vinculados ao exercício de funções comissionadas após a definitiva extinção do instituto de incorporação, ocorrida em 8/4/1998, com a publicação da Lei 9.624/1998.
10.	A propósito, o entendimento fixado em regime de repercussão geral pelo STF é no sentido de que "ofende o princípio da legalidade a decisão que concede a incorporação de quintos pelo exercício de função comissionada no período de 8/4/1998 até 4/9/2001, ante a carência de fundamento legal" (Tema 395, RE 638.115) .
11.	Tal posicionamento, entretanto, sofreu, em embargos de declaração apreciados em 18/12/2019, modulação de efeitos, como segue:
"O Tribunal, por maioria, acolheu parcialmente os embargos de declaração, com efeitos infringentes, para reconhecer indevida a cessação imediata do pagamento dos quintos quando fundado em decisão judicial transitada em julgado [...]. No ponto relativo ao recebimento dos quintos em virtude de decisões administrativas, o Tribunal, em razão de voto médio, rejeitou os embargos e, reconhecendo a ilegitimidade do pagamento dos quintos, modulou os efeitos da decisão de modo que aqueles que continuam recebendo até a presente data em razão de decisão administrativa tenham o pagamento mantido até sua absorção integral por quaisquer reajustes futuros concedidos aos servidores. [...] Por fim, o Tribunal, por maioria, também modulou os efeitos da decisão de mérito do recurso, de modo a garantir que aqueles que continuam recebendo os quintos até a presente data por força de decisão judicial sem trânsito em julgado tenham o pagamento mantido até sua absorção integral por quaisquer reajustes futuros concedidos aos servidores [...]" (grifei) .
12.	No caso em análise, tratando-se de parcela assentada em decisão administrativa, os "quintos/décimos" incorporados após a edição da Lei 9.624/1998 foram oportunamente convertidos pelo TRT-11 - para fins de gradual supressão - em parcela compensatória, como evidencia o documento acostado à peça 7.
13.	A medida atende à modulação fixada pelo STF. Nada obstante, até que se conclua a absorção da vantagem irregular, remanesce a ilegalidade da concessão.
14.	De outra parte, no que tange à parcela alusiva ao reajuste de 13,23%, erroneamente deduzido da Lei 10.698/2003, cumpre deixar assente que sua inclusão nos proventos não encontra respaldo em sentença judicial válida e eficaz.
15.	Com efeito, em acórdão prolatado em 19/12/2019, o Tribunal Regional Federal da 1ª Região, constrangido pelo entendimento firmado pelo STF na Reclamação 14.872 (citada, no ato ora em exame, pelo gestor de pessoal do TRT-11; v. peça 3, p. 6) , reformou sua sentença anterior concessiva do reajuste, a qual, de resto, já havia sido anulada - em junho de 2016 - pela própria Corte Constitucional. Eis a ementa do julgado:
"ADMINISTRATIVO. CONSTITUCIONAL. PROCESSUAL CIVIL. AÇÃO ORDINÁRIA. SERVIÇO PÚBLICO CIVIL FEDERAL. REVISÃO REMUNERATÓRIA. ART. 37, X, DA CF/1988. LEIS Nº 10.627/2003 E Nº 10.628/2003. UNIFICAÇÃO DO ÍNDICE DA REVISÃO GERAL E IGUALITÁRIA. REAJUSTE DE 13,23%. IMPOSSIBILIDADE. PREVALÊNCIA DA POSIÇÃO DO STF NA RECLAMAÇÃO Nº 14.872, C/C SV-STF Nº 37. SENTENÇA REFORMADA. 
1. Trata-se de ação ordinária ajuizada pela Associação Nacional dos Servidores da Justiça do Trabalho - ANAJUSTRA contra a União Federal, na qual busca o reajuste, na remuneração dos seus substituídos, no índice correspondente à diferença entre o índice de 13,23% (treze vírgula vinte e três por cento) e o índice que efetivamente houverem recebido com a concessão da VPI, a partir de 01.05.2003, por meio da Lei nº 10.698/2003, ou da data de ingresso no serviço público, com todos os reflexos remuneratórios. 
2. [...] 
3. A questão cinge-se em saber se a verba denominada Vantagem Pecuniária Individual (VPI) - instituída pela Lei 10.698/2003 - ostenta, ou não, a natureza de revisão geral anual disfarçada, com percentuais distintos, o que encerra grave ofensa ao art. 37, inc. X, da CF/88. 
4. A norma evoca dois institutos jurídicos distintos, ambos gerando o mesmo resultado (aumento de vencimentos) : a revisão geral anual e a fixação/alteração dos vencimentos. A revisão geral anual da remuneração ou subsídio (aumento genérico) dirige-se a todos os servidores públicos do respectivo ente federado, realizando-se, por isso mesmo, sempre na mesma data, sem distinção de índices e para os fins de resguardar o poder de compra, a reposição das perdas inflacionárias e, em consequência, a irredutibilidade dos vencimentos (art. 37, XV, CF/88) . A fixação ou alteração da remuneração ou subsídio (aumento específico) dirige-se a categorias de servidores públicos e só pode ser realizada por intermédio de manifestação do Poder Legislativo (lei específica) , observada as peculiaridade e complexidades do cargo e a iniciativa do processo legislativo de cada Chefe de Poder. 
5. A Corte Especial do Tribunal Regional Federal da 1ª Região apreciou a constitucionalidade do mencionado dispositivo legal defronte o art. 37, inc. X da Constituição Federal, nos Embargos Infringentes em Arguição de Inconstitucionalidade nº 2007.41.00.004426-0/RO. Por maioria, declarou a inconstitucionalidade parcial e material do art. 1º da Lei nº 10.698/2003, no ponto em que fixou em valor único, e não com percentual único, a Vantagem Pecuniária Individual (VPI) instituída pela Lei 10.698/2003, porquanto tal verba tem natureza jurídica de revisão geral anual. 
6. Esse entendimento vinha sendo adotado no âmbito desta 1ª Turma. Contudo, a 2ª Turma do STF, por unanimidade, no julgamento da Reclamação 14.872/DF, Rel. Min. Gilmar Mendes, DJe 28/06/2016, anulou Acórdão oriundo deste colegiado, ao fundamento de que a decisão violou o artigo 97 da Constituição da República e a Súmula Vinculante nº 10, ao promover controle de constitucionalidade, na modalidade 'interpretação conforme a Constituição', por intermédio de órgão fracionário. Ementa citada no voto. 
7. Ademais, ainda que se diga que a decisão oriunda da Corte Especial supriu a cláusula de reserva de plenário, há que se atentar para outra questão. Na Medida Cautelar em Reclamação 24.272/DF, Rel. Min. Celso de Mello, o STF entendeu que a extensão do índice de reajuste de 13,23%, decorrente da VPI, a título de revisão geral anual, afrontaria a Sumula Vinculante nº 37/STF (Não cabe ao Poder Judiciário, que não tem função legislativa, aumentar vencimentos de servidores públicos sob o fundamento de isonomia) . Naquela oportunidade entendeu-se que tanto as revisões gerais anuais (aumentos genéricos) quanto os reajustes salariais das diferentes classes do funcionalismo (aumentos específicos) não podem ser corrigidas na via judicial, mas tão somente por nova atuação legislativa, via lei. 
8. E o art. 926 do Novo CPC estabelece que 'os tribunais devem uniformizar sua jurisprudência e mantê-la estável, íntegra e coerente', devendo observar 'os enunciados de súmula vinculante' (art. 927, inciso II) . Portanto, faz-se imperativo que se observe o enunciado de Sumula Vinculante 37, não podendo o Poder Judiciário promover aumentos de vencimentos de servidores públicos, sejam aumentos genéricos, na modalidade revisão geral anual, sejam aumentos específicos, quando ocorre a reestruturação/reorganização das carreiras. Precedente citado no voto. 
9. [...] 
10. Sentença reformada, consoante o entendimento do STF sobre a matéria, para julgar improcedentes os pedidos iniciais, extinguindo o processo, com resolução do mérito, nos termos do art. 487, I, do CPC/2015. Invertido o ônus da sucumbência, fica a ANAJUSTRA responsável pelo pagamento das eventuais custas remanescentes e honorários advocatícios no valor de R$ 10.000,00 (dez mil reais) . 
11. Apelação da União e reexame necessário providos. 
12. Apelação da parte autora prejudicada" (Apelação Cível 0041225-73.2007.4.01.3400, rel. desembargador Wilson Alves de Souza, Primeira Turma, julg. em 3/12/2019; destaques acrescentados) .
16.	Num tal contexto, causa espécie o fato de o TRT-11, ao menos no período de maio de 2019 a setembro de 2022, sob a rubrica "5045 - MENSALIDADE ANAJUSTRA VPI 13,23%", efetuar o pagamento da vantagem à sra. Marlucia da Silva Santos, como revelam os contracheques da interessada cadastrados na base de dados do TCU. E isso a despeito de o gestor de pessoal do órgão informar, em junho de 2020 (data de cadastramento do ato na base e-Pessoal) , que "A RUBRICA DEIXOU DE FAZER PARTE DA FOLHA DE PAGAMENTO A PARTIR DA DECISAO DA RCL 14872" (peça 3, p. 6) . 
17.	Sobre o tema, cumpre anotar que esta Corte, por meio do Acórdão 1857/2017-TCU-Plenário, deliberou:
"9.2. determinar, com fundamento no art. 71, IX, da CF/1988 c/c o art. 251 do RI/TCU, aos diversos órgãos do Poder Judiciário e do Ministério Público, jurisdicionados desta Corte de Contas, que, no prazo de 15 (quinze) dias, anulem, se já não o fizeram, os atos administrativos que concederam o reajuste de 13,23% em decorrência da aplicação da Lei nº 10.698/2003, abstendo-se de efetuar os pagamentos correspondentes, tendo em vista a violação do princípio constitucional da legalidade previsto no art. 37, caput e inciso X, da CF/1988 e da orientação preconizada na Súmula Vinculante nº 37 do Supremo Tribunal Federal;
9.3. determinar ao Superior Tribunal de Justiça, ao Tribunal Superior do Trabalho e ao Superior Tribunal Militar que, no prazo de 30 (trinta) dias, mediante a instauração do processo administrativo cabível, proceda ao ressarcimento de quaisquer valores pagos administrativamente aos seus servidores após 14 de março de 2016, data da publicação da medida liminar proferida nos autos da Reclamação nº 14.872/DF, da relatoria do Ministro Gilmar Mendes, e que não estejam acobertados por decisão judicial".
18.	Assim, de um lado, tendo em conta os efeitos do registro tácito operado no título original de inatividade da interessada (realçados pela Procuradora-Geral Cristina Machado da Costa e Silva na sessão de 8/2/2023) , acompanho a sugestão dos pareceres técnicos de aplicar, em relação à inativa, a orientação fixada na súmula 106, dispensando-a do ressarcimento do indébito. 
19.	Sem embargo, dada a gravidade da falha, mormente em face do inequívoco posicionamento do STF e desta Corte de Contas então já manifestado sobre a matéria, amplamente difundido no âmbito dos órgãos do Poder Judiciário à época dos pagamentos questionados, tenho por imperiosa a reparação do dano causado ao Erário. Destarte, determino à AudPessoal:
	a) a imediata instauração de tomada de contas especial, para identificação dos gestores responsáveis e quantificação do dano; e
	b) a averiguação de ocorrências similares, envolvendo outros servidores, no âmbito do tribunal trabalhista, para adoção das medidas saneadoras pertinentes.
	Diante do exposto, voto no sentido de que este Colegiado adote a deliberação que ora submeto a sua apreciação.
TCU, Sala das Sessões Ministro Luciano Brandão Alves de Souza, em 15 de fevereiro de 2023.
BENJAMIN ZYMLER 
Relator